臺灣高等法院臺中分院刑事裁定
110年度毒抗字第1365號
抗  告  人  
即  被  告  吳文欽
上列抗告人因聲請觀察勒戒案件，不服臺灣臺中地方法院中華民
國110年10月19日裁定（110年度毒聲字第1315號）提起抗告，本
院裁定如下：
    主  文
抗告駁回。
    理  由
一、本件抗告意旨略以：檢察官從未告知抗告人即被告甲○○（下
    稱被告）觀察、勒戒之法律要件及效果，其後檢察官之聲請
    書根本未送達被告，導致被告無從得知已遭聲請，更無可能
    在法院裁定前，能有向法官陳述之機會，漠視被告事前陳述
    意見權之保障；而原審法院在裁定前，亦未開庭訊問被告，
    或至少以書面通知被告，使其有以言詞或書面陳述答辯之機
    會，有害被告受憲法及公民與政治權利國際公約所保障之聽
    審權，不符正當法律程序之要求，侵害被告之訴訟權保障，
    已屬違法不當。而檢察官並未詳加審酌被告生活狀況、家庭
    背景、經濟狀態、是否對毒品並無過度依賴性而得自主戒治
    、有如何之理由不能以其他戒癮治療附條件緩起訴之方式為
    之，亦未告知被告有何不適合為戒癮治療之原因，而原審法
    院亦未就是否違反比例原則或平等原則進行審查。被告於警
    詢時僅是照實陳述並坦承確有施用毒品，但不是於96小時內
    ，惟原裁定卻無提及被告坦承犯行之行為，難謂合理之裁量
    。被告現從事兼課音樂老師擔任指揮一職，於偵查中坦承犯
    行，犯後態度良好，更有負擔戒癮治療費用之能力與意願，
    且被告在緩起訴處分期間已不斷前往衛生福利部豐原醫院進
    行戒癮治療，涉犯此案係因長期工作壓力太大，施用目的僅
    為放鬆才偶然犯罪，倘入所進行觀察、勒戒，對被告家中經
    濟影響甚鉅，更恐造成學生管樂團之恐慌及學習斷層，又被
    告父母須定期回診，並由被告負責照料，被告本身亦罹患疾
    病而須接受定期治療，仍應以戒癮治療程序較為妥適，原裁
    定顯有再行斟酌之處等語。
二、按犯毒品危害防制條例第10條之罪者，檢察官應聲請法院裁
    定，令被告入勒戒處所觀察、勒戒，其期間不得逾2月。依
    前項規定為觀察、勒戒或強制戒治執行完畢釋放後，3年後
    再犯第10條之罪者，適用前2項之規定，毒品危害防制條例
    第20條第1項、第3項定有明文。另修正後毒品條例對於施用
    毒品者之思維，已擺脫以往側重於「犯人」身分之處罰，著
    重其為病患之特質，因此放寬觀察、勒戒或強制戒治制度之
    適用時機，以協助施用者戒除毒癮，復基於憲法應保障人民
    之生存權，及根據每個國民生存照顧需要提供基本給付之理
    念，對於經監獄監禁處遇後仍再犯之施用毒品者，更應恢復
    以機構內、外之治療協助其戒除毒癮，是以修正後毒品條例
    第20條第3項所謂「3年後再犯」，只要本次再犯（不論修正
    施行前、後）距最近1次觀察、勒戒或強制戒治執行完畢釋
    放，已逾3年者，即該當之，不因其間有無犯施用毒品罪經
    起訴、判刑或執行而受影響。亦即對於戒除毒癮不易者，唯
    有以機構內、外處遇及刑事制裁等方式交替運用，以期能控
    制或改善其至完全戒除毒癮，此為最高法院已達成一致之法
    律見解。則被告縱為屢犯施用毒品罪之成癮慣犯，其間復曾
    因施用毒品罪，經起訴、判刑或執行，只要本次再犯施用毒
    品罪距其最近1次觀察、勒戒或強制戒治執行完畢釋放後，
    已逾3年者，既仍有修正後毒品條例第20條第3項規定之適用
    ，依舉重明輕之法理，倘僅經檢察官為「附命緩起訴」而非
    起訴、判刑，不論有無完成戒癮治療，其再犯更有適用同條
    例第20條第3項規定，施以「觀察、勒戒或強制戒治」之必
    要（最高法院110年度台上字第2096號、109年度台上字第38
    26號刑事判決參照）。
三、經查：被告基於施用第二級毒品甲基安非他命之犯意，分別
    於民國110年3月23日11時34分許、110年4月22日12時許為臺
    灣臺中地方檢察署觀護人室採尿時起回溯96小時內某時，在
    不詳地點，以不詳方法，各施用第二級毒品甲基安非他命1
    次，嗣被告於上述時間前往該署觀護人室報到並接受採尿送
    驗，結果均呈甲基安非他命陽性反應等情，有臺灣臺中地方
    檢察署施用毒品犯尿液檢體監管紀錄表、台灣檢驗科技股份
    有限公司出具之濫用藥物檢驗報告在卷可憑。再按正常人如
    未施用甲基安非他命，其尿水應無甲基安非他命陽性反應，
    倘有施用者，約70%於24小時內自尿中排出，約90%於96小時
    內自尿中排出，因憑尿液中呈甲基非他命陽性反應，推算吸
    食時間距採尿時間最長不逾96小時等情，業經行政院衛生署
    藥物食品檢驗局（現改制為衛生福利部食品藥物管理署）81
    年2月8日（81）藥檢壹字第001156號函敘明在案，且為偵審
    實務所憑採。足徵被告確於上述採尿前之96小時內某時，分
    別在不詳地點，以不詳方式，各施用第二級毒品甲基安非他
    命1次。是以被告於員警及檢察事務官詢問時辯稱：我於110
    年3月23日、同年4月22日接受採尿前96小時內，並未施用毒
    品等語，即與事實不符，難認可採。又被告前因施用毒品案
    件，經臺灣臺中地方檢察署檢察官以109年度毒偵字第2076
    號為緩起訴處分附帶應履行必要命令（自費接受藥物治療、
    心理治療或社會復健治療，並於1年之治療期程內完成戒癮
    治療、定期向觀護人報告生活、交友、工作等情況，並接受
    不定期採尿）確定，緩起訴期間為2年，自109年9月28日起
    至111年9月27日止，有上開緩起訴處分書、臺灣高等法院被
    告前案紀錄表在卷可查。則被告於緩起訴期間尚未屆滿、戒
    癮治療期程亦未完成之情形下，再犯本案施用第二級毒品犯
    行，參諸前揭說明，仍應送觀察、勒戒，以期完全戒除毒癮
    。是以檢察官依法聲請法院裁定令被告入勒戒處所觀察、勒
    戒，應已斟酌全案事證，認不宜再依毒品危害防制條例第24
    條第1項為附條件之緩起訴處分，乃依觀察勒戒處分執行條
    例相關規定，向法院為觀察、勒戒之聲請，經核並無違法或
    裁量濫用之情形，原審法院因而准許檢察官之聲請，自無違
    誤。
四、至於被告雖辯稱其施用甲基安非他命之時間，係分別在110
    年3月中旬、4月中旬（詳參被告於110年9月16日接受檢察事
    務官詢問時之筆錄），然其所述之施用毒品時間，已逾前揭
    醫學文獻載稱從尿液中可檢出毒品之最大時限，形同並無相
    關尿液檢驗報告足佐其說，難期真實。且被告一再堅稱並未
    於前述採尿前96小時內施用甲基安非他命，無非憑恃其所自
    承之犯罪時間，並無可資對應之其他補強證據，依據刑事訴
    訟法第156條第2項之規定，檢察官勢將無法單憑被告之片面
    供述而認定其有施用毒品之犯行，被告即可獲致有利於己之
    偵查結果。從而，被告上開所辯仍屬混淆視聽、避重就輕之
    託詞，非如抗告意旨所稱其已於偵查中「坦承犯行」、「照
    實陳述」、「未為無益之辯解」等犯後態度。又被告於刑事
    抗告狀中雖表明其如入所接受觀察、勒戒，家中經濟將造成
    極大影響、學生管樂團將有學習斷層、無法照料罹患疾病之
    父母及定期回診等情，然被告身為兼課音樂老師擔任指揮，
    並擔負照顧患病雙親重責，理當保持良好形象，潔身自愛，
    時時以自己及家人健康為念，不致輕易耽溺毒害且危及自己
    身心健全，方能憑恃一己能力專心教學並照料家人；乃被告
    無視於此，猶先後施用甲基安非他命不輟，使其學生、家人
    蒙羞，卻於其吸毒惡行遭警查獲後，再以不忍學生學習斷層
    、家人乏人照顧回診等藉口，冀圖免於入所接受觀察、勒戒
    ，被告上開辯解實非可取。再者，被告現仍因施用毒品案件
    在緩起訴期間內，卻一再施用甲基安非他命，且於抗告意旨
    辯稱自己因「工作壓力太大」、「僅為放鬆才偶然犯罪」，
    完全歸咎於外部因素而毫無自省之心，顯見檢察官於前案所
    為附帶完成戒癮治療等必要命令之緩起訴處分，根本無法發
    揮成效，倘一再給予被告機構外處遇之機會，恐係徒增被告
    僥倖逃避之信念，而毫無禁絕毒害之實益。是以被告顯然不
    適合再為戒癮治療之緩起訴處分，灼然至明，毋待贅言。被
    告提起抗告指摘檢察官並未說明有何不適於附條件緩起訴處
    分之原因，而原審未予審查及此，有違比例原則或平等原則
    等語，均有未洽，不足為取。　
五、再觀諸現行毒品危害防制條例全文，並無課以檢察官於聲請
    觀察、勒戒前或法院裁定前，應訊問被告是否同意觀察、勒
    戒之規定。又依毒品戒癮治療實施辦法及完成治療認定標準
    第4條規定「檢察官為附命完成戒癮治療之緩起訴處分前，
    應向被告說明緩起訴處分之應遵守事項，得其同意後，再指
    定其前往治療機構參加戒癮治療（第1項）。未成年之被告
    ，並應得其法定代理人之同意（第2項）。」可知，受戒癮
    治療者必須自行前往治療機構接受戒癮治療並遵守一定事項
    ，一旦違反，其緩起訴處分即有可能遭到撤銷，並由檢察官
    依法繼續偵查或起訴。故如檢察官欲依毒品危害防制條例第
    24條規定，以緩起訴方式替代觀察、勒戒時，自應訊問行為
    人是否同意接受戒癮治療。不欲為緩起訴之戒癮治療時，則
    無訊問之規定。準此，縱檢察官於偵查中並未就應聲請觀察
    、勒戒或給予緩起訴之相關裁量要件予以訊問或法院未開庭
    訊問被告，均難謂違反正當法律程序（臺灣高等法院 110 
    年度毒抗字第1634號、110年度毒抗字第1635號刑事裁定均
    同此意旨）。則檢察官未主動告知被告關於觀察、勒戒之法
    律要件及效果，及原審法院於裁定前，未再傳喚被告到庭陳
    述意見，或通知其以書面提出答辯，均難謂有何違背法定程
    序之可言。法院審查檢察官所提出聲請觀察、勒戒之程序規
    範，迄今未經司法院大法官會議宣告違憲或違反聽審權之保
    障，被告猶執前詞指稱原審法院漠視其陳述意見權、不符正
    當法律程序、有害其聽審權等情，非無誤會，亦不足採。
六、綜上所述，被告徒以上述情詞主張原裁定違法不當，難認有
    據，不足為取。本件抗告顯無理由，應予駁回。
七、據上論結，應依刑事訴訟法第412條，裁定如主文。
中　　華　　民　　國　　110 　年　　12　　月　　30　　日
          刑事第十二庭     審判長法　官  張  國  忠    
　　　　　　      　　　 　　    法　官  陳      葳 
　　　　　　　　　       　　　  法　官  高  文  崇
上列正本證明與原本無異。
不得再抗告。
　　　　　　　　　　　　   　　  書記官  施  耀  婷 
　　　　　　　　　　　　　　　　 
中　　華　　民　　國　　110 　年　　12　　月　　30　　日